ACORDAO-COMPLETO-2554730

ACÓRDÃO 2482/2022 ATA 42/2022 - PLENÁRIO

VISTOS, relatados e discutidos estes autos da Tomada de Contas Especial instaurada pelo Comando da 11º Brigada de Infantaria Leve em função da realização de saques indevidos dos pagamentos referentes à pensão militar recebida pela genitora do responsável após o falecimento desta.
ACORDAM os Ministros do Tribunal de Contas da União, reunidos em Sessão do Plenário, ante as razões expostas pelo Relator, em: 
9.1. com fundamento nos arts. 1º, inciso I, 16, inciso III, alínea "d", 19, caput, e 23, inciso III, da Lei 8.443/1992, julgar irregulares as contas do Sr. Fernando Antônio Jacintho de Campos e condená-lo ao pagamento das importâncias abaixo especificadas, atualizadas monetariamente e acrescidas dos juros de mora, calculados a partir das datas discriminadas até a efetiva quitação do débito, fixando-lhe o prazo de 15 (quinze) dias, a contar do recebimento da notificação, para que comprove, perante o Tribunal (art. 214, inciso III, alínea "a", do Regimento Interno/TCU) , o recolhimento das referidas quantias aos cofres do Tesouro Nacional, nos termos da legislação em vigor:
	Data 
	Valor (R$) 

	1º/9/2014
	6.508,11

	1º/10/2014
	6.508,11

	1º/11/2014
	6.508,11

	1º/12/2014
	9.762,16

	1º/1/2015
	6.508,11

	1º/2/2015
	6.508,11

	1º/3/2015
	6.508,11

	1º/4/2015
	7.100,73

	1º/5/2015
	7.100,73

	1º/6/2015
	7.100,73

	1º/7/2015
	10.651,09

	1º/8/2015
	7.100,73

	1º/9/2015
	7.100,73

	1º/10/2015
	7.100,73

	1º/11/2015
	7.100,73

	1º/12/2015
	10.651,09

	1º/1/2016
	7.100,73

	1º/2/2016
	7.100,73

	1º/3/2016
	7.100,73

	1º/4/2016
	7.100,73

9.2. aplicar a multa prevista no art. 57 da Lei 8.443/1992 ao Sr. Fernando Antônio Jacintho de Campos, no valor de R$ 25.000,00 (vinte e cinco mil reais) , fixando-lhe o prazo de 15 (quinze) dias, a contar da notificação, para que comprove, perante o Tribunal (art. 214, inciso III, alínea "a", do Regimento Interno/TCU) , o recolhimento da dívida ao Tesouro Nacional, atualizada monetariamente desde a data do presente Acórdão até a do efetivo recolhimento, caso paga após o vencimento, na forma da legislação em vigor;
9.3. autorizar, caso requerido, nos termos do art. 26 da Lei 8.443/1992 c/c o art. 217 do Regimento Interno/TCU, o parcelamento das dívidas em até 36 (trinta e seis) parcelas mensais e sucessivas, sobre as quais incidirão os correspondentes acréscimos legais (débito: atualização monetária e juros de mora; multa: atualização monetária) , esclarecendo ao responsável que a falta de pagamento de qualquer parcela importará no vencimento antecipado do saldo devedor, sem prejuízo das demais medidas legais;
9.4. autorizar, desde logo, a cobrança judicial das dívidas, com fulcro no art. 28, inciso II, da Lei 8.443/1992, caso não atendida a notificação; 
9.5. considerar grave a conduta praticada pelo Sr. Fernando Antônio Jacintho de Campos, nos termos do art. 60 da Lei 8.443/1992 e do art. 270, § 1º, do Regimento Interno/TCU;
9.6. inabilitar o Sr. Fernando Antônio Jacintho de Campos para o exercício de cargo em comissão ou função de confiança no âmbito da Administração Pública Federal, por um prazo de 5 (cinco) anos, nos termos do art. 60 da Lei 8.443/1992, c/c os arts. 15, inciso I, alínea "i", e 270 do Regimento Interno/TCU; e
9.7. dar ciência deste Acórdão ao Comando da 11º Brigada de Infantaria Leve, bem como à Procuradoria da República no Estado de São Paulo, para adoção das medidas que entender cabíveis, nos termos do § 3º do art. 16 da Lei 8.443/1992, c/c o § 7º do art. 209 do Regimento Interno/TCU.

Tomada de contas especial instaurada em função da realização de saques indevidos dos pagamentos referentes à pensão militar recebida pela genitora do responsável após o falecimento desta.

Comando da 11º Brigada de Infantaria Leve.

3. Responsável: Fernando Antônio Jacintho de Campos (XXX.972.378-XX).

13.1. Ministros presentes: Bruno Dantas (na Presidência), Walton Alencar Rodrigues, Benjamin Zymler, Vital do Rêgo, Jorge Oliveira e Antonio Anastasia.
13.2. Ministros-Substitutos presentes: Marcos Bemquerer Costa (Relator) e Weder de Oliveira.

MARCOS BEMQUERER

Trata-se da Tomada de Contas Especial instaurada pelo Comando da 11º Brigada de Infantaria Leve em desfavor do Sr. Fernando Antônio Jacintho de Campos tendo por fundamento a realização de saques indevidos dos pagamentos referentes à pensão militar recebida pela Sra. Thereza Rebolla de Campos, genitora do responsável, no período de 5/8/2014 - data do falecimento desta - a 1º/4/2016 - ocasião em que o benefício foi cancelado. 
2.	Transcrevo, a seguir, com os devidos ajustes de forma, a instrução por meio da qual a Secretaria de Controle Externo de Tomada de Contas Especial - Secex/TCE examinou o mérito destes autos (peça 39) : 
"HISTÓRICO
Em 31/3/2020, com fundamento na IN/TCU 71/2012, alterada pela IN/TCU 76/2016, e DN/TCU 155/2016, o dirigente do Comando da 11º Brigada de Infantaria Leve - MD/CE autorizou a instauração da tomada de contas especial (peça 3) . O processo foi registrado no sistema e-TCE com o número 1182/2020.
O fundamento para a instauração da Tomada de Contas Especial, conforme consignado na matriz de responsabilização elaborada pelo tomador de contas, foi a constatação da ausência de ressarcimento dos valores referentes a remuneração, encargos e benefícios sociais pagos ao servidor cedido.
O responsável arrolado na fase interna foi devidamente comunicado e, diante da ausência de justificativas suficientes para elidir a irregularidade e da não devolução dos recursos, instaurou-se a tomada de contas especial.
No relatório (peça 18) , o tomador de contas concluiu que o prejuízo importaria no valor original de R$ 125.168,23, imputando-se a responsabilidade a Fernando Antônio Jacintho de Campos, na condição de beneficiário. 
Em 4/9/2020, a Centro de Controle Interno do Exército emitiu o relatório de auditoria (peça 20) , em concordância com o relatório do tomador de contas. O certificado de auditoria e o parecer do dirigente do órgão de controle interno concluíram pela irregularidade das presentes contas (peças 21 e 22) .
Em 7/9/2020, o Comandante do Exército atestou haver tomado conhecimento das conclusões contidas no relatório e certificado de auditoria, bem como do parecer conclusivo do dirigente do órgão de controle interno, manifestando-se pela irregularidade das contas, e determinou o encaminhamento do processo ao Tribunal de Contas da União (peça 23) .
 (...) 
Na instrução inicial (peça 27) , analisando-se os documentos nos autos, concluiu-se pela necessidade de realização de citação para a seguinte irregularidade: 
9.1. Irregularidade 1: saques indevidos dos pagamentos referentes à pensão militar recebidos por Thereza Rebolla de Campos, após seu óbito, no período de 5/8/2014 (data do falecimento da titular) a 1º/4/2016 (quando foi cancelado o pagamento do benefício) . 
9.1.1. Evidências da irregularidade: documentos técnicos presentes nas peças 1, 2, 3, 4, 5, 6, 7, 8, 9, 10, 11, 12, 13, 14, 15 e 16.
9.1.2. Normas infringidas: art. 71, inciso II, da Constituição Federal/1988, arts. 884, 876 e 927 do Código Civil (Lei 10.406 de 10/1/2002) e Lei 8.059/1990.
9.2. Débitos relacionados ao responsável Fernando Antônio Jacintho de Campos (CPF XXX.972.378-XX) :
	Data de ocorrência
	Valor histórico (R$) 

	1º/9/2014
	6.508,11

	1º/10/2014
	6.508,11

	1º/11/2014
	6.508,11

	1º/12/2014
	9.762,16

	1º/1/2015
	6.508,11

	1º/2/2015
	6.508,11

	1º/3/2015
	6.508,11

	1º/4/2015
	7.100,73

	1º/5/2015
	7.100,73

	1º/6/2015
	7.100,73

	1º/7/2015
	10.651,09

	1º/8/2015
	7.100,73

	1º/9/2015
	7.100,73

	1º/10/2015
	7.100,73

	1º/11/2015
	7.100,73

	1º/12/2015
	10.651,09

	1º/1/2016
	7.100,73

	1º/2/2016
	7.100,73

	1º/3/2016
	7.100,73

	1º/4/2016
	7.100,73

9.2.1. 	Cofre credor: Tesouro Nacional.
9.2.2. 	Responsável: Fernando Antônio Jacintho de Campos (CPF: XXX.972.378-XX) .
9.2.2.1. Conduta: sacar os recursos depositados à título de pensão militar, da conta específica de Thereza Rebolla de Campos, após o seu óbito.
9.2.2.2. Nexo de causalidade: ao sacar os recursos depositados a título de pensão militar, da conta específica de Thereza Rebolla de Campos, após o seu óbito, o responsável causou dano ao erário.
9.2.2.3. Culpabilidade: não há excludentes de ilicitude, de culpabilidade e de punibilidade; é razoável supor que a responsável tinha consciência da ilicitude de sua conduta; era exigível conduta diversa da praticada, qual seja, não sacar os recursos depositados à título de pensão militar da conta específica de Thereza Rebolla de Campos, após o seu óbito. 
Encaminhamento: citação.
Em cumprimento ao pronunciamento da unidade (peça 29) , foi efetuada citação do responsável, nos moldes adiante:
Fernando Antônio Jacintho de Campos - promovida a citação do responsável, conforme delineado adiante:
	Comunicação: Ofício 21683/2022 - Seproc (peça 33) .
Data da Expedição: 25/5/2022.
Data da Ciência: 30/5/2022 (peça 35) .
Nome Recebedor: Isabela C. Marangoni.
Observação: ofício enviado para o endereço do responsável, conforme pesquisa na base de dados no sistema da Receita Federal, custodiada pelo TCU (peça 31) .
Fim do prazo para a defesa: 14/6/2022.
	
	Comunicação: Ofício 21684/2022 - Seproc (peça 32) .
Data da Expedição: 25/5/2022.
Data da Ciência: não houve (Desconhecido) (peça 37) .
Observação: ofício enviado para o endereço do responsável, conforme pesquisa na base de dados no sistema do TSE, custodiada pelo TCU (peça 31) .
	
	Comunicação: Ofício 23566/2022 - Seproc (peça 34) .
Data da Expedição: 31/5/2022.
Data da Ciência: 2/6/2022 (peça 36) .
Nome Recebedor: C. B. Alcântara.
Observação: ofício enviado para o endereço do responsável, conforme pesquisa na base de dados nos sistemas corporativos do TCU, custodiada pelo TCU (peça 31) .
Fim do prazo para a defesa: 17/6/2022.
	
Conforme Despacho de Conclusão das Comunicações Processuais (peça 38) , as providências inerentes às comunicações processuais foram concluídas. 
Transcorrido o prazo regimental, o responsável Fernando Antônio Jacintho de Campos permaneceu silente, devendo ser considerado revel, nos termos do art. 12, § 3º, da Lei 8.443/1992.
ANÁLISE DOS PRESSUPOSTOS DE PROCEDIBILIDADE DA IN/TCU 71/2012
Avaliação de Viabilidade do Exercício do Contraditório e da Ampla Defesa
Verifica-se que não houve o transcurso de mais de dez anos desde o fato gerador sem que tenha havido a notificação do responsável pela autoridade administrativa federal competente (art. 6º, inciso II, c/c art. 19 da IN/TCU 71/2012, modificada pela IN/TCU 76/2016) , uma vez que o fato gerador da irregularidade sancionada ocorreu em 1º/4/2016, e o responsável foi notificado sobre a irregularidade pela autoridade administrativa competente conforme segue:
9.3. Fernando Antônio Jacintho de Campos, excepcionalmente, não houve notificação.
Valor de Constituição da TCE 	
Verifica-se, ainda, que o valor atualizado do débito apurado (sem juros) em 1º/1/2017 é de R$ 165.645,23, portanto superior ao limite mínimo de R$ 100.000,00, na forma estabelecida conforme os arts. 6º, inciso I, e 19 da IN/TCU 71/2012, modificada pela IN/TCU 76/2016. 
OUTROS PROCESSOS/DÉBITOS NOS SISTEMAS DO TCU COM O MESMO RESPONSÁVEL
Informa-se que não foi encontrado débito imputável ao responsável em outros processos no Tribunal.
A tomada de contas especial está, assim, devidamente constituída e em condição de ser instruída.
EXAME TÉCNICO
 (...) 
Dos fatos
Conforme apurado em Inquérito Policial Militar, instaurado por meio da Portaria 6-Aj G.4/IPM, de 22/7/2016, e processo administrativo de sindicância, instaurado pela Portaria 18/2016, datada de 4/4/2016, em 5/8/2014, faleceu a pensionista Thereza Rebolla de Campos e seus familiares não comunicaram o fato à administração militar (peças 6, 7, 15 e 16) .
Os pagamentos continuaram a ser regularmente depositados na conta bancária pertencente à falecida pensionista, sendo descoberta a irregularidade somente em dezembro de 2015, quando Thereza Rebolla de Campos não compareceu para prova de vida anual. O benefício foi cancelado após o processamento da folha correspondente ao mês de março de 2016 (peça 14) .
Neste ínterim, Fernando Antônio Jacintho de Campos, filho da pensionista, utilizando-se da senha pessoal da falecida, sacou indevidamente todos os valores da pensão depositados na conta bancária de sua genitora. Em seu depoimento, Fernando Antônio Jacintho de Campos disse estar ciente de que praticou ato ilegal e assinou, por vontade própria, termo de reconhecimento da dívida, porém não efetuou a devolução dos recursos recebidos indevidamente.
Da revelia do responsável Fernando Antonio Jacintho de Campos
No caso vertente, a citação do responsável (Fernando Antônio Jacintho de Campos) se deu em endereços provenientes de pesquisas de endereços realizadas pelo TCU (vide parágrafos acima) , constante na base de dados da Receita custodiada pelo TCU (peça 30) e em endereço da base de dados públicos custodiada pelo TCU (Internet - peça 31) . A entrega dos ofícios citatórios nesses endereços ficou comprovada conforme detalhamento a seguir:
25.1. Fernando Antônio Jacintho de Campos, Ofício 21683/2022 - Seproc (peça 33) , origem no sistema da Receita Federal e Ofício 23566/2022 - Seproc (peça 34) , origem nos sistemas corporativos do TCU (Internet) .
Nos processos do TCU, a revelia não leva à presunção de que seriam verdadeiras todas as imputações levantadas contra os responsáveis, diferentemente do que ocorre no processo civil, em que a revelia do réu opera a presunção da verdade dos fatos narrados pelo autor (Acórdão 1009/2018-TCU-Plenário, Relator Bruno Dantas; 2369/2013-TCU-Plenário, Relator Benjamin Zymler e 2449/2013-TCU-Plenário, Relator Benjamin Zymler) . Dessa forma, a avaliação da responsabilidade do agente não pode prescindir da prova existente no processo ou para ele carreada. 
Ao não apresentar sua defesa, o responsável deixou de produzir prova da regular aplicação dos recursos sob sua responsabilidade, em afronta às normas que impõem aos gestores públicos a obrigação legal de, sempre que demandados pelos órgãos de controle, apresentar os documentos que demonstrem a correta utilização das verbas públicas, a exemplo do contido no art. 93 do Decreto-Lei 200/1967: 'Quem quer que utilize dinheiros públicos terá de justificar seu bom e regular emprego na conformidade das leis, regulamentos e normas emanadas das autoridades administrativas competentes.'
Mesmo as alegações de defesa não sendo apresentadas, considerando o princípio da verdade real que rege esta Corte, procurou-se buscar, em manifestações do responsável na fase interna desta Tomada de Contas Especial, se havia algum argumento que pudesse ser aproveitado a seu favor. 
No entanto, o responsável somente se manifestou na fase interna em depoimento, conforme registrado no Relatório da sindicância instaurada, de 23/5/2016 (peça 5, p. 3 ou peça 6, p. 1, itens 11 a 13) , quando disse estar ciente de que praticou ato ilegal e assinou, por vontade própria, termo de reconhecimento da dívida, porém não efetuou a devolução dos recursos recebidos indevidamente, não havendo, assim, nenhum argumento que possa vir a ser analisado e posteriormente servir para afastar as irregularidades apontadas.
Em se tratando de processo em que a parte interessada não se manifestou acerca das irregularidades imputadas, não há elementos para que se possa efetivamente aferir e reconhecer a ocorrência de boa-fé na conduta do responsável, podendo este Tribunal, desde logo, proferir o julgamento de mérito pela irregularidade das contas, conforme os termos dos §§ 2º e 6º do art. 202 do Regimento Interno do TCU. (Acórdão 2064/2011-TCU-Primeira Câmara (Relator Ubiratan Aguiar) , 6.182/2011-TCU-1ª Câmara (Relator Weder de Oliveira) , 4.072/2010-TCU-1ª Câmara (Relator Valmir Campelo) , 1.189/2009-TCU-1ª Câmara (Relator Marcos Bemquerer) , 731/2008-TCU-Plenário (Relator Aroldo Cedraz) .
Dessa forma, o responsável Fernando Antônio Jacintho de Campos deve ser considerado revel, nos termos do art. 12, § 3º, da Lei 8.443/1992, devendo as contas serem julgadas irregulares, condenando-o ao débito apurado e aplicando-lhe a multa prevista no art. 57 da Lei 8.443/1992.
Prescrição da Pretensão Punitiva
Vale ressaltar que a pretensão punitiva do TCU, conforme Acórdão 1441/2016-TCU-Plenário, Relator Benjamin Zymler, que uniformizou a jurisprudência acerca dessa questão, subordina-se ao prazo geral de prescrição indicado no art. 205 do Código Civil, que é de dez anos, contado da data de ocorrência da irregularidade sancionada, nos termos do art. 189 do Código Civil, sendo este prazo interrompido pelo ato que ordenar a citação, a audiência ou a oitiva do responsável.
No caso em exame, não ocorreu a prescrição, uma vez que a irregularidade sancionada ocorreu em 1º/4/2016, e o ato de ordenação da citação ocorreu em 5/5/2022.
CONCLUSÃO
Em face da análise promovida na seção 'Exame Técnico', verifica-se que o responsável Fernando Antônio Jacintho de Campos não logrou comprovar a boa e regular aplicação dos recursos; instado a se manifestar, optou pelo silêncio, configurando a revelia, nos termos do § 3º, do art. 12, da Lei 8.443/1992. Ademais, inexistem nos autos elementos que demonstrem a boa-fé do responsável ou a ocorrência de outras excludentes de culpabilidade.
Verifica-se também que não houve a prescrição da pretensão punitiva, conforme análise já realizada.
Tendo em vista que não constam dos autos elementos que permitam reconhecer a boa-fé do responsável, sugere-se que as suas contas sejam julgadas irregulares, nos termos do art. 202, § 6º, do Regimento Interno/TCU, com a imputação do débito atualizado monetariamente e acrescido de juros de mora, nos termos do art. 202, § 1º do Regimento Interno do TCU, descontado o valor eventualmente recolhido, com a aplicação da multa prevista no art. 57 da Lei 8.443/1992.
Por fim, como não houve elementos que pudessem modificar o entendimento acerca das irregularidades em apuração, mantém-se a matriz de responsabilização presente na peça 26."
3.	Feitas tais considerações, a proposta de mérito da Secex/TCE, uníssona, foi redigida nos seguintes termos (peças 40, pp. 7/8; 40 e 41) : 
"I) considerar revel o responsável Fernando Antônio Jacintho de Campos, para todos os efeitos, dando-se prosseguimento ao processo, com fulcro no art. 12, § 3º, da Lei 8.443/1992; 
II) julgar irregulares, nos termos dos arts. 1º, inciso I, 16, inciso III, alíneas b e d, da Lei 8.443/1992, c/c os arts. 19 e 23, inciso III, da mesma lei, as contas do responsável Fernando Antônio Jacintho de Campos, condenando-o ao pagamento das importâncias a seguir especificadas, atualizadas monetariamente e acrescidas dos juros de mora, calculadas a partir das datas discriminadas até a data da efetiva quitação do débito, fixando-lhe o prazo de quinze dias, para que comprove, perante o Tribunal, o recolhimento das referidas quantias aos cofres do Tesouro Nacional, nos termos do art. 23, inciso III, alínea a, da citada lei, c/c o art. 214, inciso III, alínea a, do Regimento Interno/TCU:	
	Data de ocorrência
	Valor histórico (R$) 

	1º/9/2014
	6.508,11

	1º/10/2014
	6.508,11

	1º/11/2014
	6.508,11

	1º/12/2014
	9.762,16

	1º/1/2015
	6.508,11

	1º/2/2015
	6.508,11

	1º/3/2015
	6.508,11

	1º/4/2015
	7.100,73

	1º/5/2015
	7.100,73

	1º/6/2015
	7.100,73

	1º/7/2015
	10.651,09

	1º/8/2015
	7.100,73

	1º/9/2015
	7.100,73

	1º/10/2015
	7.100,73

	1º/11/2015
	7.100,73

	1º/12/2015
	10.651,09

	1º/1/2016
	7.100,73

	1º/2/2016
	7.100,73

	1º/3/2016
	7.100,73

	1º/4/2016
	7.100,73

Valor atualizado do débito (com juros) em 8/8/2022: R$ 229.471,76.
III) aplicar ao responsável Fernando Antônio Jacintho de Campos a multa prevista no art. 57 da Lei 8.443/1992 c/c o art. 267 do Regimento Interno/TCU, fixando-lhe o prazo de quinze dias, a contar da notificação, para que comprove, perante o Tribunal (art. 214, III, alínea a, do Regimento Interno/TCU) , o recolhimento da dívida aos cofres do Tesouro Nacional, atualizada monetariamente desde a data do acórdão proferido por este Tribunal até a data do efetivo recolhimento, se paga após o vencimento, na forma da legislação em vigor;
IV)  autorizar, desde logo, a cobrança judicial das dívidas, caso não atendida a notificação, na forma do disposto no art. 28, inciso II, da Lei 8.443/1992;
V) autorizar também, desde logo, se requerido, com fundamento no art. 26, da Lei 8.443, de 1992, c/c o art. 217, § 1º, do Regimento Interno/TCU, o parcelamento das dívidas em até 36 parcelas, incidindo, sobre cada parcela, corrigida monetariamente, os correspondentes acréscimos legais, fixando-lhe o prazo de quinze dias, a contar do recebimento da notificação, para comprovar, perante o Tribunal, o recolhimento da primeira parcela, e de trinta dias, a contar da parcela anterior, para comprovar os recolhimentos das demais parcelas, devendo incidir, sobre cada valor mensal, atualizado monetariamente, os juros de mora devidos, no caso do débito, na forma prevista na legislação em vigor, alertando o responsável de que a falta de comprovação do recolhimento de qualquer parcela importará o vencimento antecipado do saldo devedor, nos termos do § 2º do art. 217 do Regimento Interno/TCU;  
VI) considerar grave a infração cometida e inabilitar o Sr. Fernando Antônio Jacintho de Campos, com fulcro no art. 60 da Lei 8.443/1992, para o exercício de cargo em comissão ou função de confiança no âmbito da Administração Pública Federal;
VII) enviar cópia do Acórdão a ser prolatado à Procuradoria da República no Estado de São Paulo, nos termos do § 3º do art. 16 da Lei 8.443/1992, c/c o § 7º do art. 209 do Regimento Interno/TCU, para adoção das medidas cabíveis; e
VIII) enviar cópia do Acórdão que vier a ser proferido ao Comando da 11º Brigada de Infantaria Leve - MD/CE e ao responsável, para ciência;
IX) informar à Procuradoria da República no Estado de São Paulo, ao Comando da 11º Brigada de Infantaria Leve - MD/CE e ao responsável que a presente deliberação, acompanhada do Relatório e do Voto que a fundamenta, está disponível para a consulta no endereço www.tcu.gov.br/acordaos, além de esclarecer que, caso requerido, o TCU poderá fornecer sem custos as correspondentes cópias, de forma impressa; e
X) informar à Procuradoria da República no Estado de São Paulo que, nos termos do parágrafo único do art. 62 da Resolução TCU 259/2014, os procuradores e membros do Ministério Público credenciados nesta Corte podem acessar os presentes autos de forma eletrônica e automática, ressalvados apenas os casos de eventuais peças classificadas como sigilosas, as quais requerem solicitação formal."
4.	O Parquet especializado, em parecer da lavra do Subprocurador-Geral Paulo Soares Bugarin, anuiu ao encaminhamento da Secex/TCE, exceto quanto à penalidade de inabilitação, por entender que o TCU, em situações similares, deixou de aplicar a reprimenda (peça 46) .
		É o Relatório.

não há.

Subprocurador-Geral Paulo Soares Bugarin.

TOMADA DE CONTAS ESPECIAL. COMANDO DA 11º BRIGADA DE INFANTARIA LEVE. FRAUDE EM PENSÃO MILITAR. RETIRADA EFETUADA PELO FILHO DA PENSIONISTA APÓS O SEU FALECIMENTO MEDIANTE SAQUES INDEVIDOS. FRAUDE. CITAÇÃO. REVELIA. CONTAS IRREGULARES. DÉBITO. MULTA. INABILITAÇÃO PARA O EXERCÍCIO DE CARGO EM COMISSÃO OU FUNÇÃO DE CONFIANÇA.

TOMADA DE CONTAS ESPECIAL (TCE)

Secretaria de Controle Externo de Tomada de Contas Especial - Secex/TCE.

Em exame a Tomada de Contas Especial instaurada pelo Comando da 11º Brigada de Infantaria Leve em desfavor do Sr. Fernando Antônio Jacintho de Campos tendo por fundamento a realização de saques indevidos dos pagamentos referentes à pensão militar recebida pela Sra. Thereza Rebolla de Campos, genitora do responsável, no período de 5/8/2014 - data do falecimento desta - a 1º/4/2016 - ocasião em que o benefício foi cancelado.
2.	Nesta Corte, a Secretaria de Controle Externo de Tomada de Contas Especial - Secex/TCE instruiu os autos e a Secretaria de Gestão de processos - Seproc, com base em delegação de competência deste Relator, efetuou a citação do responsável para que ressarcisse o débito e/ou oferecesse suas alegações de defesa acerca da apropriação indevida, no período de 5/8/2014 a 1º/4/2016, dos valores referentes à pensão militar de sua genitora, então falecida.  
3.	Apesar de notificado, o Sr. Fernando Antônio Jacintho de Campos não adimpliu a dívida tampouco trouxe ao Tribunal seus elementos de defesa, deixando transcorrer in albis o prazo que lhe foi conferido, o que caracteriza a revelia prevista no art. 12, § 3º, da Lei 8.443/1992.
4.	Após examinar o mérito do processo, a unidade especializada opinou, em substância, pela irregularidade das contas do Sr. Fernando Antônio Jacintho de Campos, com condenação ao pagamento do débito apurado nos autos, aplicação da multa proporcional ao dano prevista no art. 57 da Lei 8.443/1992 e da sanção de inabilitação para o exercício de cargo em comissão ou função de confiança na Administração Pública Federal. 
5.	De seu turno, o Parquet especializado, em parecer da lavra do Subprocurador-Geral Paulo Soares Bugarin, anuiu ao encaminhamento da Secex/TCE, exceto quanto à penalidade de inabilitação, por entender que o TCU, em situações similares, deixou de aplicar a reprimenda. 
6.	É a síntese do necessário. Passo a decidir.
7.	Em preliminar, examino a incidência, ou não, da prescrição das pretensões ressarcitória e punitiva, sob a disciplina da novel Resolução/TCU 344/2022.
8.	O Tribunal, na sessão plenária extraordinária realizada em 11/10/2022, nos autos do processo administrativo TC-Processo 008.702/2022-5 (Relator Ministro Antônio Anastasia) , prolatou o Acórdão 2285/2022-TCU-Plenário e aprovou a Resolução/TCU 344/2022, que regulamenta, no âmbito do TCU, a prescrição para o exercício das pretensões punitiva e ressarcitória, com base na Lei 9.873/1999, marcando assim a mudança jurisprudencial para adotar a prescrição quinquenal e a intercorrente de que trata a aludida lei.  
9.	 O início da contagem do prazo prescricional das pretensões ressarcitória e punitiva do TCU, para o caso em foco, ocorre na data do conhecimento da irregularidade ou do dano, quando constatados em fiscalização realizada pelo Tribunal ou pelos órgãos de controle interno, segundo o art. 4º, inciso IV, da Resolução/TCU 344/2022.
10.	Ainda de acordo com o art. 4º, inciso V, daquele normativo, no caso de irregularidade permanente ou continuada, a prescrição se inicia a partir do dia em que tiver cessado a permanência ou a continuidade.
11.	Desse modo, haja vista que o benefício sacado irregularmente foi cancelado em 1º/4/2016, este é o dies a quo da contagem da prescrição das pretensões punitiva e ressarcitória.
12.	Com efeito, consoante o art. 2º da indigitada Resolução/TCU 344/2022, o qual prevê que prescrevem em cinco anos as pretensões retro mencionadas, para este processo, em tese, a prescrição teria ocorrido em abril de 2021. 
13.	Entretanto, há que se atentar para os eventos processuais que configuram causas interruptivas da prescrição (art. 5º, incisos I, II, III, IV e V, da Resolução/TCU 344/2022) :
	13.1. portaria que determinou a instauração da presente TCE, de 29/3/2020 (peça 1) ; 
	13.2. Relatório de TCE 002/2020, de 29/3/2020  (peça 18) ; e
	13.3. notificação sobre a irregularidade, enviada pelo Comando do Exército, ao responsável na data de 8/4/2020, conforme informação constante do relatório do tomador de contas na peça 18 (p. 5, item 11) , e cópia do referido documento à peça 2.
14. 	Com base nos eventos processuais acima enunciados, conclui-se que houve a interrupção da prescrição, no mínimo, a partir de 29/3/2020, ou seja, em interregno menor que os cinco anos previstos na norma regulamentar do TCU, que somente se completaram, como dito acima, em abril de 2021.
15.	Dessa maneira, tendo em vista o previsto no art. 5º, § 2º, da Resolução/TCU 344/2022, o qual prevê que, uma vez interrompida a prescrição, novo prazo - de cinco anos - começa a correr a partir do ato interruptivo, tem-se que, no caso em foco, o evento prescricional, tanto em relação à pretensão ressarcitória, quanto à punitiva, dar-se-á em 29/3/2025.
16.	Também não há que se falar em prescrição intercorrente, prevista no art. 8º da Resolução/TCU 344/2022, assim redigido:
"Art. 8º Incide a prescrição intercorrente se o processo ficar paralisado por mais de três anos, pendente de julgamento ou despacho, sem prejuízo da responsabilidade funcional decorrente da paralisação, se for o caso."
17.	Como visto acima, este processo de Tomada de Contas Especial foi instaurado em 29/3/2020 e, até a presente data, não houve o transcurso de três anos sem movimentação, o que afasta a prescrição de que cuida o art. 8º supra descrito. 
18.	Noutro giro, quanto ao mérito, colhe-se do relatório do tomador de contas que o responsável não comunicou à Organização Militar o decesso de sua genitora - havido em 5/8/2014 (peça 15) -, então pensionista, e, mediante o uso de senha pessoal e saque em conta corrente, continuou a perceber os recursos provenientes da pensão militar, no interregno de 1º/9/2014 a 1º/4/2016, os quais sabidamente não tinha direito a receber.
19.	Diante desse contexto, entendo que está seguramente evidenciada a necessidade de responsabilizar o Sr. Fernando Antônio Jacintho de Campos. Em consequência, as suas contas devem ser julgadas irregulares, sob o fundamento do art. 16, inciso III, alínea d, da Lei 8.443/1992, porquanto a situação fático-jurídica que sobressai dos autos tem maior aderência a esse dispositivo (desvio de valores) , com condenação ao pagamento do débito quantificado no processo e imposição da multa capitulada no art. 57 da Lei 8.443/1992, ante a intensidade da falta cometida e da reprovabilidade de sua conduta.
20.	Acolho, ademais, com as devidas escusas ao Parquet especializado, a proposta de considerar grave a irregularidade cometida pelo responsável, de modo a sancioná-lo com a penalidade de inabilitação para o exercício de cargo em comissão ou função de confiança na Administração Pública Federal (art. 60 da Lei 8.443/1992) , uma vez que está assente o animus fraudandi, ou seja, agiu com a intenção (dolo) de fraudar e de desviar as verbas pensionais em questão para benefício próprio, após o óbito de sua genitora. 
21.	A jurisprudência deste Tribunal é firme ao interpretar que a pena de inabilitação dever ser direcionada a ocorrências de alta gravidade, praticadas mediante dolo ou má-fé, a exemplo da hipótese em que o responsável busca se locupletar à custa do erário, conforme os excertos de julgados que se seguem, colhidos com auxílio da ferramenta de pesquisa "Jurisprudência Selecionada":
Acórdão 8794/2017-TCU-Primeira Câmara (Relator Ministro Vital do Rêgo) 
"A penalidade de inabilitação para o exercício de cargo em comissão ou função de confiança (art. 60 da Lei 8.443/1992) é aplicada pelo TCU para irregularidades de gravidade extrema, em situações em que se constata o dolo ou a má-fé do responsável para a produção de desvio de bens e valores públicos."
Acórdão 6111/2012-TCU-Segunda Câmara (Relator Ministro Raimundo Carreiro) 
"Para que a penalidade de inabilitação para o exercício de cargo ou função pública possa ser aplicada faz-se necessária a constatação de dolo ou má-fé subjetiva para a produção de desvio de bens e valores públicos. Esses componentes volitivos na conduta precisam ser demonstrados de forma inconteste."
22.	No caso dos autos, entendo bem caracterizada a conduta dolosa do Sr. Fernando Antônio Jacintho de Campos que agiu com o claro desígnio de fraudar o recebimento da pensão sobre a qual não tinha qualquer direito, logrando êxito no ardil no interregno de 1º/9/2014 a 1º/4/2016. 
23.	No mesmo sentido, cito como precedentes os Acórdãos do Plenário 918/2021 (de minha Relatoria) e 2.580/2008 (Relator Ministro-Substituto André Luís de Carvalho) . 
24.	Cumpre, ainda, autorizar o pagamento das dívidas em até 36 parcelas mensais e consecutivas, caso solicitado, e sua cobrança judicial, devendo-se encaminhar cópia do Acórdão que vier a ser proferido à Procuradoria da República no Estado de São Paulo, com fundamento no art. 16, § 3º, da Lei 8.443/1992 c/c art. 209, § 7º, do Regimento Interno/TCU, e ao Comando da 11º Brigada de Infantaria Leve - Fundo do Exército para ciência.
	Ante o exposto, manifesto-me por que seja adotado o Acórdão que ora submeto a este Colegiado. 
		T.C.U., Sala das Sessões, em 1º de novembro de 2022. 
MARCOS BEMQUERER COSTA
Relator